臺灣臺中地方法院民事判決　95年度訴字第2131號
原　　　告　乙○○
訴訟代理人　郭隆偉律師
複　代理人　丁○○
　　　　　　甲○○
被　　　告　己○○
訴訟代理人　常照倫律師
複　代理人　蘇若龍律師
　　　　　　丙○○律師
　　　　　　張瓊文律師
上列當事人間確認本票債權不存在事件，本院於中華民國96年4
月24日言詞辯論終結，判決如下：
    主    文
原告之訴駁回。
訴訟費用由原告負擔。
    事實及理由
一、原告起訴主張：兩造原皆為設於中國大陸之東筦科航機電有
    限公司（下稱科航公司）之股東，而原告就科航公司之股份
    轉讓事宜，於西元（下同）2005年7月21日與被告及其他股
    東簽定股份轉讓協議書1紙（下稱系爭協議書），由原告受
    讓其他股東及被告之股份，系爭協議書第1條並約定，自200
    5年7月22日開始交接有關科航公司的所有會計帳目，2005年
    8月5日完成交接；另該協議書第3條則約定轉讓的股份價值
    為每股7.5元，合計為新臺幣（下同）16,454,625元，受讓
    方即原告於同年8月15日前向讓與方交付相當於65%股份之股
    款10,695,506元，剩餘股款5,759,119元於同年10月15日前
    交付轉讓方，且支付方式為：2005年8月15日以現金支付，
    另10月15日則以原告本票，由東筦科航擔保支付。為此，原
    告於民國94年8月19日開立面額955,351元，到期日為民國95
    年2月28日之本票1紙（下稱系爭本票）交予被告收執，作為
    股份轉讓所應支付對價之一部分，然依系爭協議書第2條「
    轉讓方的股值以己○○交出的財務會計帳目所記載的實收數
    目為準，如有短少由己○○和科航公司的法定代表人戊○○
    及轉讓方負責。」之約定，被告如未依約交付財務會計帳目
    ，且經會算後短少者，被告及訴外人均須負責，亦即原告有
    拒絕再為給付之權利，詎被告於交接過程，漏未交接如原告
    起訴狀附表所載之帳冊明細等事宜，及未告知科航公司另有
    之民事訴訟事件，此對於原告與被告間股權轉讓價值之正確
    性實有影響，以致原告有溢付股價之情事，被告既未履行兩
    造間協議之內容，自不得再為系爭票款之請求，被告竟持系
    爭本票向鈞院聲請95年度票字第9963號民事裁定，原告爰提
    起本訴確認系爭本票債權不存在，復依民法第227條第1項規
    定而解除前開股份轉讓契約，請求被告交還系爭本票。並聲
    明：(1)確認原告於被告間，就本院95票字第9963號民事裁定
    所載之本票債權不存在。(2)被告應將上開裁定所載之本票乙
    紙返還予原告。
二、被告則以：兩造於2005年7月21日前即已就股價之金額多寡
    進行會計帳目之查核工作，嗣於2005年7月21日簽訂系爭協
    議書時，即就雙方會同查核之會計帳目，在確定「實收數目
    」後之議定價格每股7.5元，並明定記載於協議第3條中，足
    認本件雙方已依協議書第2條就財務會計帳目算出實收數目
    進而議定股價。嗣兩造並於2005年7月22日起至2005年8月18
    日完成各項交接事宜，而原告於2005年8月19日本應依約將
    股款分二期各為10,695,506元現金及5,759,119元本票交付
    與轉讓方之代表戊○○，但原告與戊○○談及交接及付款事
    宜時，原告卻又主張應再扣除民國94年7月22日起至民國94
    年8月18日止因辦理交接之停工損失，並由轉讓方依股權比
    例負擔後，戊○○並再詢問有無其他未完成交接應扣款事宜
    ，經原告表示別無其他爭議，再經原告與戊○○計算各轉讓
    方之股權比例負擔後，才由原告交付戊○○首期款10,695,5
    06元即期支票及扣款後之系爭本票，足證原告業已承認被告
    已交接完成，始支付首期款及系爭本票，至於原告所稱之未
    交接明細云云，非屬兩造協議之交接約定，顯係臨訟杜撰，
    不足採信，原告之訴無理由等語，資為抗辯。並聲明：駁回
    原告之訴。
三、本件兩造不爭執之事項：
  (一)2005年7月12日原告與被告就設立於中國大陸之東筦科航機
    電有限公司之股份轉讓達成協議，並簽訂股份轉讓協議書。
  (二)雙方依股權轉讓協議書2005年7月21日暫定原告出資首期股
    款1,884,797元，尾款開立本票1,014,891元，惟尾款部分並
    訂立最後依公司經營財務狀況結算及最後交接完成之現狀，
    確認轉讓之金額尾款。
  (三)原告股份轉讓交接完成後，作成協議後經過30日之清點，於
    民國94年8月19日開立面額955,391元本票1紙予被告，作為
    支付購買被告股款之尾款。
四、本件兩造爭執所在厥為：(一)系爭股份轉讓協議書第2條明定
    「轉讓方的股值以己○○交出的財務會計帳目所記載的實收
    數目為準，如有短少由己○○和科航公司的法定代表人戊○○及轉讓方負責」等語，其真意為何？(二)依照上開約定條文
    ，被告有無不完全給付的情形？如被告有不完全給付之情形
    ，則被告就系爭本票票款請求權是否不存在？茲說明如下：
  (一)按解釋意思表示，應探求當事人之真意，不得拘泥於所用之
    辭句。民法第98條定有明文。又解釋契約，固須探求當事人
    之真意，不能拘泥於契約之文字，但契約文字業已表示當事
    人真意，無須別事探求者，即不得反捨契約文字而更為曲解
    ，最高法院17年上字第1118號判例要旨可資參照。查本件兩
    造間系爭協議書第2條規定已載明：「轉讓方的股值以己○○交出的財務會計帳目所記載的實收數目為準，如有短少由
    己○○和科航公司的法定代表人戊○○及轉讓方負責」等語
    ，且代表原告簽訂該協議書者為陳建志乙節，亦經證人即原
    告之胞妹張慧芬到庭證述屬實（見本院96年1月17日言詞辯
    論筆錄），足徵雙方同意以被告所交出之會計帳目所記載之
    實收數目為準；又證人戊○○亦到庭結證稱：「當初我和乙○○都在臺灣，在大陸交接時，是由己○○、陳建志、張清
    皇、陳寶珍辦理交接，由己○○負責將流動資金人民幣約25
    0萬元、庫存品人民幣約170萬元、應收款人民幣約140萬元
    、新大欠款約人民幣100萬元、機械設備採購金額人民幣約
    1000萬元、力得公司欠款人民幣58萬元、應付票據款人民幣
    19萬元、瑞成公司毛胚產品價值約人民幣100萬元、毛胚庫
    存人民幣約50萬元（詳見95年11月17日被告答辯(一)狀被證二
    所附）交給陳建志（即原告乙○○代理人），協議書所載要
    交給乙○○的東西就如上開所載的東西，簽訂時我人在臺灣
    。但我知道轉讓之前就約定好交接這些東西。」、「（其上
    有載明，會計帳目有無交出來？並提示股份轉讓協議書第二
    點）以己○○交接的那張為主，因為在大陸的帳目是私下的
    帳目，在簽定一週前己○○、陳建志約定以這樣的內容為準
    。」、「（有無其上所載的會計傳票、出入單據、訂貨交貨
    單在系爭股款轉讓協議書，應交給乙○○？）當初沒有講到
    這些，交接代理人是陳建志。」、「當時科航公司在大陸有
    個會計經理黃亞青，交接給乙○○後，乙○○將他升為副總
    ，並將會計傳票、收入貨單據、帳用電腦等都將由黃亞青掌
    管。」等語（見本院96年1月17日言詞辯論筆錄），益徵原
    告所稱尚有所有帳冊明細、會計傳票、出入貨單據、處理會
    計帳用電腦等未完成交接云云，核與事實不符，自難採信。
  (二)其次，該協議書第3條亦載明：「轉讓的股份價值為每股7.5
    元，合計為16,454,625元，受讓方即原告於同年8月15日前
    向讓與方交付相當於65%股份之股款10,695,506元，剩餘股
    款5,759,119元於同年10月15日前交付轉讓方，且支付方式
    為：2005年8月15日以現金支付，另10月15日則以原告本票
    ，由東筦科航擔保支付。」等語，核與證人戊○○結證：「
    付款是分兩次交付，一次65％、一次35％。依照轉讓協議書
    的65％單位是台幣。總共新台幣16,454,625元，約定是在8
    月15日之前交付給出賣人65％，即新台幣10,695,506元，第
    一筆65％是己○○、陳寶珍、洪炳坤在大陸領人民幣股款，
    其他股東則是在臺灣拿力組公司的支票，拿的是新台幣，同
    時尾款35％新台幣5,759,119元，原來是拿力組公司的支票
    ，後來股東要換成本票，就是系爭的本票。」等語相符，顯
    見雙方係約定轉讓方先為轉讓，受讓方則分2次付款，是原
    告主張被告未依債之本旨為給付，惟其未能舉證以實其說，
    自不足採。
  (三)另原告主張被告交接並未告知與廣東江門力擎動力有限公司
    間之訴訟云云。查該訴訟事項已具被告提出資產負債明細表
    內記載，並經證人戊○○證述在卷，況且，該訴訟事件遲至
    2005年11月16日始判決確定，而本件股份轉讓事件係於2005
    年7月21日簽約，並約定2005年8月5日完成交接，且原告雖
    陳稱2005年7月22日起至同年8月18日止因辦理交接之停工損
    失應由轉讓方依股權比例負擔一節，被告對此亦不爭執，並
    提出股東退股金額明細表影本為憑，而其內容確有載明各股
    東分擔之比例數額，故經扣除後，被告所得領取之系爭股份
    轉讓餘款即為系爭本票之面額等情；再者，被告已將科航公
    司之資產狀況日記表、材料盤點庫存表、科航公司移交清單
    等經由原告之代表陳杰、戴愛美簽認無訛，是原告主張被告
    未依債之本旨為給付，而解除契約，請求回復原狀，自難採
    憑。
五、綜上所述，本件兩造間既存有股份買賣契約關係，而原告簽
    發系爭本票用以支付價金餘款，被告即享有系爭本票支票款
    請求權；而原告主張被告不完全給付而解除系爭買賣契約，
    請求確認系爭本票債權不存在並返還系爭本票，惟原告未能
    舉證證明被告確有不完全給付之事實，已如前述，是原告請
    求確認被告就系爭本票債權不存在，及將系爭本票返還予原
    告，即無理由，應予駁回。
六、本件判決之結果已臻明確，兩造其餘攻擊防禦方法，經審酌
    均於判決結果無影響，爰不逐一論述，附此敘明。
七、據上論結，本件原告之訴為無理由，依民事訴訟法第78條，
    判決如主文。
中　　華　　民　　國　　96　　年　　5 　　月　　11　　日
                  民事第三庭    法  官  夏一
上正本係照原本作成。
如對本判決上訴，須於判決送達後20日內向本院提出上訴狀。
中　　華　　民　　國　　96　　年　　5 　　月　　11　　日
                                書記官  莊玉惠
